【裁判字號】    97,訴,397
【裁判日期】    990825
【裁判案由】    分割共有物
【裁判全文】
臺灣高雄地方法院民事判決               97年度訴字第397號
原      告  劉吉卿
被      告  凌奇行
            凌榮成
            凌銘章
上三人共同
訴訟代理人  凌林錦蓮
被      告  凌仲村
上四人共同
訴訟代理人  謝嘉順律師
被      告  凌暢寬
            凌暢延
上二人共同
法定代理人  楊春桃
兼上二人共同
訴訟代理人  凌清福
上列當事人間請求分割共有物事件，本院於民國99年8 月11日言
詞辯論終結，判決如下：
    主  文
兩造共有坐落高雄縣橋頭鄉○○段第一００四地號土地（面積一
八七點六七平方公尺）准予分割為：如附圖方案（一）所示，第
一００四部分（面積六二點五六平方公尺）由原告取得，第一０
０四之A ００八部分（面積一二五點一一平方公尺）由被告共同
取得，並按附表二所示應有部分比例繼續共有。
訴訟費用由兩造分別依附表一所示比例負擔。
    事實及理由
一、原告主張：兩造共有坐落高雄縣橋頭鄉○○段第1004地號土
    地（面積187.67平方公尺，原地號為五里林段第196-24地號
    ，下稱系爭土地），各共有人應有部分如附表一所示。系爭
    土地並無因物之使用目的不能分割之情形，兩造亦無不分割
    之約定。因兩造無法達成分割協議，爰依民法第823 條第1
    項、第824 條第1 項之規定，訴請分割系爭土地。並聲明︰
    系爭土地准予分割為如附圖（一）方案所示第1004部分，面
    積62.56 平方公尺分歸伊單獨取得，其餘125.11平方公尺即
    1004-A008 所示部分，則分歸被告依附表二所示應有部分比
    例繼續保持共有。
二、被告則均陳述︰不同意分割系爭土地，該地目前供作道路使
    用，若將之分割，其旁被告凌奇行、凌仲村所有之土地往東
    外接芋寮路之通路勢受阻擋；若一定要分割，希望以東西向
    分割即如附圖（二）方案所示分割系爭土地等語，資為抗辯
    。並均聲明：原告之訴駁回。
三、兩造不爭執之事項及簡化之爭點為：
    兩造不爭執事項：
（一）系爭土地為兩造所共有，應有部分各如附表一所示。
（二）系爭土地面積為187.67平方公尺，地目：建，使用地類別
      ：乙種建築用地，公告現值為每平方公尺新臺幣（下同）
      8500 元。
（三）系爭土地目前是私設道路，未編定路名及巷名。
    兩造爭執事項：
（一）系爭土地是否為既成道路？系爭土地依其使用目的是否不
      能分割？共有人間就系爭土地是否有約定保留作為公共道
      路之用？
（二）如能分割，系爭土地應如何分割方屬妥適？
四、按「公用地役關係乃私有土地而具有公共用物性質之法律關
    係，與民法上地役權之概念有間。既成道路成立公用地役關
    係之要件為﹕(1)須為不特定之公眾通行所必要，而非僅為通
    行之便利或省時。(2)於公眾通行之初，土地所有權人並無阻
    止之情事。(3)須經歷之年代久遠而未曾中斷，所謂年代久遠
    雖不必限定其期間，但仍應以時日長久，一般人無復記憶其
    確實之起始，僅能知其梗概。」，最高法院87年台上字第18
    42號著有裁判要旨可參。本件被告固辯稱系爭土地為既成道
    路而有公用地役關係存在云云，惟此業為原告所否認，而查
    被告亦自承系爭土地係供周邊土地所有權人通行，未編定路
    名及巷名，且系爭土地周邊均為共有人所有的土地，亦經兩
    造供陳在卷，是系爭土地顯係由兩造共有人私人使用而非供
    公眾通行之用，且被告除系爭土地外，尚得經由兩造共有之
    同段1006地號（即重測前五里林段第196-10地號）土地私設
    道路通行，亦為被告所不爭執（參本院卷第174 頁），足徵
    系爭土地非為不特定之公眾通行所必要，再者被告亦未舉證
    證明系爭土地供通行經歷之年代久遠而未曾中斷，亦顯然不
    符合上揭最高法院裁判所示既成道路之成立要件，被告上開
    所辯尚無理由。
五、按各共有人，除法令另有規定外，得隨時請求分割共有物。
    但因物之使用目的不能分割或契約訂有不分割之期限者，不
    在此限。又共有物之分割，依共有人協定之方法行之。分割
    之方法不能協定決定，或於協定決定後因消滅時效完成經共
    有人拒絕履行者，法院得因任何共有人之請求命以原物分配
    或變賣共有物以價金分配於各共有人。民法第823 條第1 項
    、第824 條第1 項、第2 項別定有明文。查原告為系爭土地
    之共有人，而共有人間並無以契約約定不分割期限之情形，
    。被告雖抗辯系爭土地屬既成道路不能分割云云，惟系爭土
    地尚未符合既成道路之構成要件，業如前述，是被告此部分
    抗辯，自非可採。準此，系爭土地亦無因物之使用目的不能
    分割，或法令限制不得分割之情形。又共有人間復無法就分
    割方法達成協議，則原告依前揭規定，請求分割系爭土地，
    即無不合。
六、再按共有物分割方法，法院應斟酌當事人之聲明，共有物之
    性質，經濟效用及全體共有人之利益等公平決之，不受當事
    人主張之拘束（最高法院69年度臺上字第3100號判決參照）
    。關於分割之方法，原告主張應採如附圖方案（一）所示，
    即以南北向之分割基準線分割系爭土地；被告則主張應採東
    西向之分割基準線分割系爭土地。經核：系爭土地本即為一
    南北向較短、東西向較寬之狹長長條狀土地，就上述兩種分
    割方法，如依被告主張之分割方式，則兩造所分得之土地均
    屬過於狹長之長條形格局，均甚不利於使用，至為灼然。而
    依原告所提之方案，兩造分得之土地，均得較被告主張之分
    割方式方正，可期為正常而有效之利用，顯係為較佳之分割
    方式。再參以如依原告所提分割方案，由原告取得如附圖所
    示（一）方案1004部分，被告共同取得1004-A008 所示部分
    ，則上開1004部分土地恰位於原告所有二筆土地中間，且被
    告所取得1004-A 008部分土地之二側，亦均為被告等共有人
    所有的土地一節，此為兩造所不爭執，並經本院會同兩造、
    高雄縣岡山地政事務所人員到場勘測屬實，復有勘驗筆錄1
    份、照片2 張、複丈成果圖等在卷足憑（見本院卷第38-44
    頁、第212-218 頁），足認依原告所主張之分割方案，兩造
    分得之土地顯可與周圍渠等各自原本所有之土地相連，亦得
    維持兩造得以完整使用分割後土地之一體性，顯較可達成地
    盡其利之目的，對兩造均屬共利事項，當係分割系爭土地之
    適宜方案。至於被告雖陳明不願繼續保持共有關係，渠等應
    有部分應各自分割云云。惟按原物為分配時，因共有人之利
    益或其他必要情形，得就共有物之一部分仍維持共有，民法
    第824 條第4 項定有明文。法院自得視實際情形斟酌權衡。
    考量被告多屬同一宗族關係，多基於繼承關係等而取得系爭
    土地之應有部分，顯有相當之宗族情誼。至於原告則係基於
    買賣關係，始取得系爭土地之應有部分。且原告所取得之10
    04部分土地位於同段伊所有二筆土地中間，而被告取得1004
    -A00 8部分土地之二側，雖亦為被告所有，然係為被告等人
    共有尚未分割，業如上述。是除原告基於上述目的而有分割
    之必要外，其餘被告目前並無分割各自使用之必要性。況各
    共有人應有部分均分割為各自單獨所有，多數共有人分得之
    面積僅15.64 平方公尺、7.82平方公尺，使用利益不佳。本
    院斟酌上情，考量共有人之利益，認除原告之應有部分予以
    分割單獨持有外，其餘共有人即被告仍繼續保持共有關係，
    應屬妥適。是本院綜合斟酌系爭土地之地形、位置、各該共
    有人之意願、應有部分比例、分得之土地位置、面積、土地
    現況、格局之完整性、兩造分割共有物之目的、經濟效益以
    及公平均衡原則等一切因素，認本件就系爭土地分割後之各
    該共有人所得分配之土地位置，應以原告陳明之分割方法，
    即如附圖方案（一）所示分割方式最符合兩造利益及社會經
    濟而屬適當，爰定其分割方法如主文第1 項所示。
七、從而，原告民法第823 條第1 項、第824 條第2 項規定，請
    求分割系爭土地，為有理由，應予准許。又本院綜酌上述一
    切因素，認系爭土地之分割，應將附圖方案（一）所示，第
    1004部分，面積62.56平方公尺，分歸由原告單獨取得，100
    4-A008 所示部分，面積125.11 平方公尺則分歸由被告共同
    取得，並按附表二所示應有部分比例繼續共有，如主文第1
    項所示。
八、末查分割共有物具非訟事件之性質，分割共有物之方法，本
    應由法院斟酌何種方式較能增進共有物之經濟效益，並兼顧
    共有人之利益，以決定適當之分割方法，不因何造起訴而有
    不同，故原告請求分割之訴雖有理由，惟關於訴訟費用負擔
    ，應以共有人各按其應有部分比例負擔，方屬事理之平。爰
    併諭知訴訟費用之負擔如主文第2 項所示。
九、本件判決基礎已臻明確，兩造其餘攻擊防禦方法及訴訟資料
    經本院審酌後，核與判決不生影響，無一一論述之必要，併
    予敘明。
十、據上論結，本件原告之訴為有理由，依民事訴訟法第80條之
    1 判決如主文。
中    華    民    國    99    年    8     月    25    日
                     民事鳳山分庭  審判長法  官 楊富強
                                         法  官 何悅芳
                                         法  官 林意芳
以上正本係照原本作成。
如不服本判決，應於送達後20日內，向本院提出上訴狀並表明上
訴理由，如於本判決宣示後送達前提起上訴者，應於判決送達後
10日內補提上訴理由書（須附繕本）。
中    華    民    國    99    年    8     月    26    日
                                         書記官 劉國偉
附表一
編號    所有權人          訴訟費用比例（同應有部分比例）
 1      原告劉吉卿          8/24
 2      被告凌奇行          8/24
 3      被告凌清福          2/24
 4      被告凌榮成          1/24
 5      被告凌銘章          1/24
 6      被告凌暢寬          1/24
 7      被告凌暢延          1/24
 8      被告凌仲村          2/24
附表二
編號    所有權人          應有部分比例
 1      被告凌奇行          24/48
 2      被告凌清福           6/48
 3      被告凌榮成           3/48
 4      被告凌銘章           3/48
 5      被告凌暢寬           3/48
 6      被告凌暢延           3/48
 7      被告凌仲村           6/48

司法院資訊處製作；財團法人民間司法改革基金會備份。
